【裁判字號】    98,交聲,1579
【裁判日期】    980724
【裁判案由】    交管條例聲異
【裁判全文】
臺灣板橋地方法院交通事件裁定        98年度交聲字第1579號
原處分機關  交通部公路總局臺北區監理所板橋監理站
受處分人即
異  議  人  甲○○
上列受處分人即異議人因違反道路交通管理處罰條例案件，對於
交通部公路總局臺北區監理所板橋監理站民國九十八年五月十五
日所為之處分（原處分案號：板監裁字裁41-CO0000000號），聲
明異議，本院裁定如下：
    主  文
原處分撤銷。
甲○○汽車駕駛人，行經有燈光號誌管制之交岔路口闖紅燈，處
罰鍰新臺幣貳仟柒百元，並記違規點數參點。
    理  由
一、聲明異議意旨略以：受處分人即異議人甲○○於民國九十七
    年八月五日上午八時十分許，騎乘車號RIA-225 號輕型機車
    ，行經臺北縣板橋市○○路七十五巷至雙十路二段四十五巷
    （莒光國小校門旁）時，遭員警認異議人有「闖紅燈（左轉
    ）」之違規行為而攔停舉發，嗣被裁處新臺幣（下同）四千
    五百元及記違規點數三點。惟異議人當時再三向員警陳述僅
    是搶綠燈閃爍秒數之現況未被接受，員警仍依自己之主觀認
    定開單，異議人強烈不滿及不服，如異議人騎車違規闖紅燈
    ，當時時速勢必無法快到讓員警須在相隔零點五公里之二個
    路口處之遙始攔下，為何員警無法當場或離路口不遠處攔下
    ，卻是距離員警所謂的違規地點零點五公里處將異議人攔下
    ？因此當場拒簽、拒收。員警當時即謂：如不簽收一樣會送
    裁決所，異議人一樣會收到裁決所的通知，而逕行開單，但
    並未告知異議人應到案時間及處所，致異議人近一年來苦等
    裁決所通知，原可於期限內向裁決所申訴，卻延宕時效至今
    ，而遭裁處最高罰。又本件裁決書所指車號RJA-225 號機車
    非異議人當天所騎乘之輕型機車，異議人所騎乘之車號係RI
    A-225 號，由此或可得知員警是否過於繁忙、過於勞累，看
    錯車號或抄錯車牌，那員警所為之闖紅燈舉發是否也因過於
    勞累產生誤解。又車號RIA-225 號機車係異議人先生所有的
    機車，而該員警製開舉發通知單，卻記載異議人為車主。為
    此，爰請求鈞院將原處分撤銷云云。
二、原處分機關交通部公路總局臺北區監理所板橋監理站裁罰事
    實及意見略以：異議人騎乘上開機車，於九十七年八月五日
    上午八時十分許，在臺北縣板橋市○○路七十五巷口，因「
    闖紅燈（左轉）」之違規行為，經臺北縣政府警察局海山分
    局執勤員警，以北縣警交字第C00000000 號違反道路交通管
    理事件通知單（下稱舉發通知單）攔停後當場舉發，嗣舉發
    機關將本件舉發通知單移送聯移送本站處理。本站認異議人
    前開違規事實屬實，遂依道路交通管理處罰條例第五十三條
    第一項、第六十三條第一項第三款規定，以板監裁字裁41-C
    00000000號違反道路交通管理事件裁決書（下稱裁決書）對
    異議人裁處罰鍰四千五百元，並記違規點數三點等語。
三、按汽車駕駛人，行經有燈光號誌管制之交岔路口闖紅燈者，
    處新臺幣一千八百元以上五千四百元以下罰鍰。又汽車駕駛
    人有第五十三條情形者，除依原條款處罰鍰外，並予記違規
    點數三點，道路交通管理處罰條例第五十三條第一項、第六
    十三條第一項第三款分別定有明文。次按交通法庭認為聲明
    異議有理由或聲明異議雖無理由而原處分不當或違法者，應
    以裁定將原處分經聲明異議部分撤銷，並自為裁定，但因原
    處分機關無管轄權而撤銷之者，應移送有管轄權之機關，道
    路交通案件處理辦法第二十條亦定有明文。
四、經查：
  (一)異議人所騎乘之上開機車於九十七年八月五日上午八時十分
    許，行經臺北縣板橋市○○路七十五巷與莒光路之交岔路口
    ，為臺北縣政府警察局海山分局江翠派出所員警乙○○認定
    異議人騎車有「闖紅燈（左轉）」之違規行為，遂驅車上前
    追趕將異議人攔停後，填製本件舉發通知單當場舉發，惟異
    議人當場拒簽、拒收，嗣舉發機關將本件舉發通知單移送聯
    移送原處分機關處理。原處分機關仍認定異議人騎車有前開
    違規行為而對之予以裁處罰鍰四千五百元，並記違規點數三
    點之事實，為異議人與原處分機關所不爭執，並有本件舉發
    通知單、裁決書、移送書各一份在卷可參，是此部分之事實
    自堪認定。
  (二)訊據異議人堅決否認有前述騎車闖紅燈（左轉）之違規行為
    ，並以前揭情詞置辯。本件經本院傳喚舉發員警即證人乙○
    ○於本院訊問中到庭結證稱：本件是我舉發，當時異議人是
    由莊敬路上七十五巷口要左轉到莒光路，因為我機車停在對
    面路口，所以我有看到她騎車闖紅燈的情形，我騎機車從後
    追趕，攔停後跟異議人說明她有闖紅燈。我確定異議人有闖
    紅燈，因為我本身自己也在等紅燈，當時紅燈至少有十秒以
    上了等語明確（參見本院卷九十八年六月二十九日訊問筆錄
    第二—三頁），並提出本件違規路口與紅綠燈號誌設置狀況
    之照片七張以佐（參見本院卷第二二—二八頁）。衡情而論
    ，證人乙○○於本件事發當時係臺北縣政府警察局海山分局
    江翠派出所執勤員警，且與異議人間素昧平生又無怨懟，當
    無甘冒偽證罪責，故為編織不實舉發之原因及理由存在，且
    考量交通違規行為又多屬迅速、稍縱即逝及不可回復等特性
    ，舉發機關或原處分機關若能提出更多之法定證據方法，例
    如人證、書證、物證等證據資料以供司法審查之交通法庭加
    以判斷該交通違規行為之存否，自屬允當，惟若因上述交通
    違規行為特性而無法提供更多相關之書證、物證時，則舉發
    員警於司法審查之訴訟程序上立於證人之地位而證述其當時
    親身目擊及見聞之交通違規行為經過，亦屬於法定證據方法
    之一之人證證述，於法亦不有違，至於舉發員警立於證人之
    地位所為之證述是否可採，此乃交通法庭依經驗及論理法則
    判斷其證明力為何而得否採擇之心證層次，斷不可以舉發員
    警作為證人之所述，因不可能反於其先前所為舉發或遽謂其
    有績效壓力或獎金激勵而認均不可採，而全盤否定其立於證
    人地位所為之陳述。故於本件中，舉發員警乙○○於本院訊
    問中既已居於證人之地位具結陳述其所親身目擊及見聞本件
    異議人於騎乘上開機車於行經莊敬路七十五巷與莒光路之有
    燈光號誌管制之交岔路口闖紅燈（左轉）之違規事實，且本
    院觀其此部分所述又無任何可能有造假、虛捏或誣陷之不可
    信情事，故認其此部分所述自足以擔保其證詞之憑信性，是
    證人乙○○之此部分證述，當屬可採。綜上，異議人確有於
    上揭時地騎乘上開機車行經有燈光號誌管制之交岔路口闖紅
    燈（左轉）之違規行為，應堪認定。況證人乙○○本係在此
    一路口對向處停等紅燈，當其發現此一路口另對向處之異議
    人騎車有闖紅燈（左轉）行進之違規行為後，縱異議人當時
    騎車速度非快，然證人乙○○騎車乃係由靜止停等之際再予
    催加油門自後追趕，且又必須注意其自身騎車於道路上追趕
    違規車輛之安危，於此，必須有一相當時間及距離方得追趕
    上異議人所騎乘之違規機車一節，此情更與警方現今處理此
    類交通違規事件之現況大致相符，準此，可認異議人此部分
    空言辯稱：其當時再三向員警陳述僅是搶綠燈閃爍秒數，員
    警仍依自己之主觀認定下開單，異議人強烈不滿及不服，如
    異議人違規闖紅燈，當時時速勢必無法快到讓員警須在相隔
    零點五公里之二個路口處之遙始攔下，為何員警無法當場或
    離路口不遠處攔下，卻是距離員警所謂的違規地點零點五公
    里處將異議人攔下云云，顯屬其事後推諉卸責之詞，殊不足
    採。
  (三)又按行為人經當場舉發者，應填記駕駛人或行為人姓名、性
    別、出生年月日、地址、身分證統一編號及車主姓名、地址
    、車牌號碼、車輛種類。被查獲之駕駛人或行為人為受處分
    人時，應於填記通知單後將通知聯交付該駕駛人或行為人簽
    名或蓋章收受之；拒絕簽章者，仍應將通知聯交付該駕駛人
    或行為人收受，並記明其事由及交付之時間；拒絕收受者，
    應告知其應到案時間及處所，並記明事由與告知事項，視為
    已收受，違反道路交通管理事件統一裁罰基準及處理細則第
    十一條第一項第一款定有明文。準此以觀，雖本件舉發通知
    單上有記載「已告知當事人應繳交之日期與地點」等語（參
    見本院卷第六頁），惟依本件舉發員警即證人乙○○於本院
    訊問中陳述：異議人當時不願意收單，我應該都會告知應該
    繳款的時間、地點，我會說紅單十五天內要去監理單位繳交
    ，我應該有說板橋監理站等語以觀（參見本院卷九十八年六
    月二十九日訊問筆錄第二頁），顯然證人乙○○對於本件舉
    發亦不敢全然肯定其曾經踐行此一告知程序無誤，則本件舉
    發通知單雖有「已告知當事人應繳交之日期與地點」之記載
    ，惟此一記載並無相當證據以佐，則此一記載是否有因異議
    人當場拒簽、拒收舉發通知單，雙方不願再詳予理解對方所
    為各種情形下方為記載之疑慮，實不無疑義？再者，社會一
    般大眾騎車對於如遭警舉發相關違規事實而有疑問並當場與
    舉發員警發生爭執甚而拒簽、拒收舉發通知單者，衡情而論
    ，當會特別關注於何時、何地、向何機關以何方式提起申訴
    或聲明異議之情，理應不至放任自己騎車遭警舉發認定相關
    違規事實後經過近一年之遙仍無動於衷，而未採取任何救濟
    措施或反應之理！於此，堪認異議人前揭所辯員警舉發當時
    未告知應到案時間及處所，僅告知裁決所將會主動通知異議
    人一節，尚可採信。是本件舉發員警即證人乙○○於事發當
    時雖有發現異議人騎車有闖紅燈（左轉）之違規行為而於追
    趕後當場攔停舉發，惟其未依前開規定確實踐行對異議人告
    知應到案時間及處所，自足認舉發員警即證人乙○○暨其所
    屬之舉發機關對於本件舉發通知單之法定擬制送達程序確有
    瑕疵，其後縱使製單舉發本件異議人騎車有闖紅燈（左轉）
    之違規行為，惟亦致使異議人喪失於合法擬制送達收受本件
    舉發通知單後於法定應到案期限內繳納最低額罰鍰之利益，
    則原處分機關據之嗣後對異議人裁處最高額罰鍰四千五百元
    之裁罰處分（乃依違反道路交通管理事件統一裁罰基準表中
    有關違反道路交通管理處罰條例第五十三條第一項規定之機
    器腳踏車逾越應到案期限六十日以上，逕行裁決處罰四千五
    百元），即難認為適法。
  (四)此外，本件舉發員警即證人乙○○於事發當時製單該違規機
    車車號係「RIA-225 」，顯與異議人當時騎乘之機車車號相
    符，其後乃係因原處分機關即交通部公路總局臺北區監理所
    板橋監理站於製開裁決書之際方為錯誤車號「RJA-225 」之
    記載，惟經異議人告知原處分機關後，原處分機關始才更正
    之而又重新製開本件裁決書一節，有本件舉發通知單影本二
    紙（通知聯、移送聯）、本件裁決書影本二紙（更正前之裁
    決書、更正後之裁決書）在卷可參（參見本院卷第六、七、
    十三頁），準此以觀，證人乙○○於本件舉發製單當時並未
    有何誤認車號情形，則異議人此部分所辯：本件裁決書所指
    車號RJA-225 號機車非異議人當天所騎乘之輕型機車，異議
    人所騎乘之車號係RIA-225 號，由此或可得知員警是否過於
    繁忙、過於勞累，看錯車號或抄錯車牌，那員警所為之闖紅
    燈之舉發是否也因過於勞累產生誤解云云，顯屬其個人誤認
    舉發通知單有所誤載，自無可採。另本件舉發通知單就車主
    姓名及車主地址欄位部分雖記載「同上」（亦即同於當場舉
    發駕駛人甲○○之姓名及地址），惟證人乙○○就此於本院
    訊問中已證述：當時異議人因未帶行照，且伊沒有帶查詢之
    PDA ，異議人當時有說車是她的，所以才會寫「同上」等語
    （參見本院卷九十八年六月二十九日訊問筆錄第三頁），據
    此以觀，雖證人乙○○就本件製單舉發之車主姓名及車主地
    址欄位有所誤載，惟本件闖紅燈之違規行為所應處罰之法律
    依據即道路交通管理處罰條例第五十三條第一項所規定之處
    罰對象者，即係以駕駛人為主，故本件經證人乙○○攔停而
    當場舉發之違規行為人即為駕駛人甲○○（即異議人），則
    上開有關車主姓名及地址之誤載當屬輕微之瑕疵，自不影響
    本件違規事實之認定，以及本件舉發通知單與嗣後原處分機
    關所開立本件裁決書之效力，故異議人就此所辯：車號RIA-
    225 號機車係其先生所有的機車，而該員警製開舉發通知單
    ，卻記載其為車主云云，對於本件違規事實之認定及原處分
    之效力並不生影響，特予指明。
五、綜上所述，可認異議人當有「駕車行經燈光號誌管制之交岔
    路口闖紅燈（左轉）」之違規行為，當如前述，惟原處分機
    關疏未查明本件舉發通知單之擬制送達程序確有瑕疵，逕援
    引道路交通管理處罰條例第五十三條第一項、第六十三條第
    一項第三款規定，對異議人裁處罰鍰四千五百元，並記違規
    點數三點，其認定事實及適用法律，即有違誤。然本件異議
    人駕車既有「汽車駕駛人，行經有燈光號誌管制之交岔路口
    闖紅燈（左轉）」之違規行為，已如前述，則依道路交通案
    件處理辦法第二十條規定，原處分既有違法之處，自得由本
    院將原處分予以撤銷，改依道路交通管理處罰條例第五十三
    條第一項、第六十三條第一項第三款規定，並參以行政罰法
    第十八條第一項規定裁量要素而審酌異議人之違規情節、所
    生危害、否認違規行為、態度難謂良好、應受責難程度、所
    生影響等一切情狀，改諭知異議人如主文第二項所示之處罰
    ，以資適法（按違反道路交通管理事件統一裁罰基準表屬於
    行政程序法第一百五十九條第二項第二款所規定之裁量基準
    ，屬於行政權之原處分機關行使裁量權時固受其拘束，惟從
    憲法所規範之權力分立原則下之司法權即交通法庭對交通裁
    罰處分行使司法審查及裁量權之法律解釋及適用上，該統一
    裁罰基準表僅得作為參考依據，而無從作為拘束司法權即交
    通法庭行使司法審查及裁量權之強制規定）。
據上論斷，應依道路交通管理處罰條例第八十七條第二項、第五
十三條第一項、第六十三條第一項第三款，道路交通案件處理辦
法第二十條，裁定如主文。
中    華    民    國    98    年    7     月    24    日
                  交通法庭    法  官  林家賢
如不服本裁定，應於裁定送達後五日內，向本院提出抗告狀（應
附繕本），抗告於臺灣高等法院。
                              書記官  林政良
中    華    民    國    98    年    7     月    24    日


司法院資訊處製作；財團法人民間司法改革基金會備份。
